臺灣高等法院民事裁定  
110年度抗字第1493號
抗  告  人  李瑩萱（原名李佳珍）


代  理  人  謝維仁律師（法律扶助律師）
上列抗告人因保全處分聲明異議事件，對於中華民國110年11月2
5日臺灣新北地方法院110年度事聲字第67號所為裁定提起抗告，
本院裁定如下：
      主  文
抗告駁回。
抗告程序費用由抗告人負擔。
      理  由
一、抗告及異議意旨略以：伊係以原裁定附表之新光人壽保單（
    下稱系爭保單）向新光人壽保險股份有限公司（下稱新光人
    壽公司）借款，因伊無力清償，故與第三人王楷霖協議，於
    民國107年9月10日將要保人變更為王楷霖，王楷霖則同意清
    償前述借款債務，原法院係裁定於110年6月16日下午4時起
    開始清算，伊變更要保人一事並非在原法院裁定開始清算程
    序前2年內所為，系爭保單解約金並非清算財團之財產，自
    無保全之必要。原裁定不合法，爰請求廢棄原裁定，將原保
    全處分予以撤銷。
二、按法院就更生或清算之聲請為裁定前，得因利害關係人之聲
    請或依職權，以裁定為下列保全處分：一、債務人財產之保
    全處分。二、債務人履行債務及債權人對於債務人行使債權
    之限制。三、對於債務人財產強制執行程序之停止。四、受
    益人或轉得人財產之保全處分。五、其他必要之保全處分。
    前項保全處分，除法院裁定開始更生或清算程序外，其期間
    不得逾60日，消費者債務清理條例（下稱消債條例）第19條
    第1項定有明文。又法院裁定開始更生或清算程序後，至更
    生或清算程序終止或終結前，如有為一定保全處分或變更保
    全處分之必要，仍得為之。辦理消費者債務清理事件應行注
    意事項第11點亦有明文。
三、經查：
　㈠抗告人於109年1月15日具狀聲請更生，臺灣花蓮地方法院以
    裁定移送臺灣新北地方法院（下稱原法院），原法院以109
    年度消債更字第142號裁定其自109年9月23日下午4時起開始
    更生程序，原法院以109年度司執消債更字第322號進行更生
    執行程序，因抗告人之無擔保及無優先權之債權總額已逾新
    臺幣（下同）1200萬元，原法院以110年度消債清字第46號
    裁定，就其所提更生方案不予認可，並自110年6月16日下午
    4時起開始清算程序，嗣因原法院以110年度司執消債清字第
    109號進行清算執行程序，查悉其以往投保之系爭保單於107
    年間辦理變更要保人為其子王楷霖，司法事務官遂於110年9
    月8日依職權以110年度司執消債清字第109號為保全處分，
    抗告人對前述保全處分聲明異議，經原法院以110年度事聲
    字第67號裁定駁回其異議（下稱原裁定），抗告人對原裁定
    提起抗告等情，此經本院查閱前述卷宗審認無誤。　　
　㈡抗告人雖主張其係於107年9月10日將系爭保單要保人變更為
    王楷霖，距原法院以裁定開始清算之時間110年6月16日，已
    逾2年，系爭保單之解約金非清算財團之財產，無保全必要
    等情。惟按債務人所為之下列行為，除本條例別有規定外，
    監督人或管理人得撤銷之：一、債務人於法院裁定開始更生
    或清算程序前，二年內所為之無償行為，有害及債權人之權
    利者。二、債務人於法院裁定開始更生或清算程序前，二年
    內所為之有償行為，於行為時明知有害及債權人之權利，而
    受益人於受益時亦知其情事者。消債條例第20條第1項第1、
    2款定有明文。本件抗告人係於109年9月23日經法院裁定開
    始更生程序，於110年6月16日經法院裁定開始清算程序，其
    就系爭保單之起保日期為87年9月21日，將要保人變更為王
    楷霖之日期為107年9月10日等情，有新光人壽公司110年6月
    29日陳報狀所附投保簡表可參（見原法院110年度司執消債
    清字第109號卷），依形式上觀之，雖不符消債條例第20條
    第1項第1款、第2款規定（即於裁定開始更生或清算程序前
    之2年內所為行為），惟民法第244條另有關於詐害行為撤銷
    訴權之相關規定，依民法第245條，前述第244條撤銷權行使
    之除斥期間為自債權人知有撤銷原因時起1年內。參酌消債
    條例第20條第1項第1、2款立法意旨，係「為使更生或清算
    程序得以迅速進行，避免採取訴訟方式，浪費法院及關係人
    勞力、時間及費用，明定撤銷權之行使，由管理人或監督人
    以意思表示為之」，尚無以此排除或剝奪民法第244條所定
    之權利。抗告人於109年1月15日提出更生聲請後，原法院於
    109年5月12日以裁定命其補正說明於更生聲請前2年內（即
    自107年1月15日至109年1月14日期間）有無財產變動狀況，
    抗告人本應據實說明，陳報其於107年9月10日就系爭保單變
    更要保人之情形，惟其於109年5月29日所提陳報狀中並未提
    及前述變動（見原法院109年度消債更字第142號卷第43、68
    -69頁、110年度消債清字第46號卷第31-33頁）。是以，原
    法院司法事務官於進行清算執行程序查知上情後，依職權為
    保全處分（且於聲明異議狀另有批註「本件尚有依民法第24
    4、245條規定行使撤銷權之實益，除斥期間尚未消滅」，見
    原法院110年度事聲字第67號卷第13頁），依前述說明，尚
    難逕認為無保全之實益。消債條例所定保全處分之立法意旨
    既係為防杜債務人財產減少及儘速確定債務人之財產數額，
    則原法院司法事務官為求保全後續可能依相關法定程序回復
    取得之財產利益，以保障債權人公平受償，認有保全必要，
    而依職權為保全處分，於法尚無不合，原裁定維持原處分而
    駁回異議，亦無違誤。
　㈢末按債務人之權利屬於清算財團者，管理人應為必要之保全
    行為，消債條例第104條定有明文。而所謂清算財團，依同
    條例第98條第1項規定，係指：一、法院裁定開始清算程序
    時，屬於債務人之一切財產及將來行使之財產請求權。二、
    法院裁定開始清算程序後，程序終止或終結前，債務人因繼
    承或無償取得之財產。上開民法第244條撤銷訴訟，倘最終
    判決確定結果認定撤銷權之行使有理由，係使相關法律行為
    溯及既往自始失其效力，非無使系爭保單之保單價值準備金
    債權（或終止契約得領取之解約金）成為抗告人之清算財團
    之可能。從而，抗告意旨指摘原裁定不當，求予廢棄，為無
    理由，應予駁回。　
四、據上論結，本件抗告為無理由，爰裁定如主文。
中　　華　　民　　國　　111 　年　　2 　　月　　23　　日
                  民事第十九庭
                        審判長法  官  魏麗娟
                              法  官  郭佳瑛
                              法  官  張婷妮
正本係照原本作成。
不得再抗告。
中　　華　　民　　國　　111 　年　　2 　　月　　23　　日

　　　　　　　　　　　　　    書記官  張英彥